【裁判字號】    99,簡,185
【裁判日期】    991130
【裁判案由】    營利事業所得稅
【裁判全文】
臺北高等行政法院判決
                                       99年度簡字第185號
原      告  網域商城有限公司
代  表  人  林明祈
被      告  財政部臺北市國稅局
代  表  人  凌忠嫄（局長）住同上
訴訟代理人  陳明璧
上列當事人間營利事業所得稅事件，原告不服財政部中華民國99
年2 月8 日台財訴字第09800617780 號訴願決定，提起行政訴訟
，本院判決如下：
    主  文
原告之訴駁回。
訴訟費用由原告負擔。
    事實及理由
一、程序事項：
    本件因屬關於稅捐課徵事件涉訟，其標的之金額為新臺幣（
    下同）4,610 元（即補徵稅額110 元暨怠報金4,500 元），
    係在40萬元以下，依行政訴訟法第229 條第1 項第1 款規定
    ，應適用簡易程序，本院並依同法第233 條第1 項規定，不
    經言詞辯論，逕行裁判。
二、事實概要：
    原告未依規定期限辦理民國（下同）95年度未分配盈餘申報
    ，經滯報通知後，仍未於15日內補報，被告乃依查得資料，
    核定95年度未分配盈餘為1,104 元，依所得稅法第66條之9
    第1 項規定加徵10% 營利事業所得稅計110 元，及依同法第
    108 條之1 第2 項規定加徵怠報金4,500 元。原告不服，申
    請復查，未獲變更，經提起訴願遭駁回，遂向本院提起行政
    訴訟。
三、原告訴稱：
  (1)「行政行為，應依下列原則為之︰一、採取之方法應有助於
    目的之達成。二、有多種同樣能達成目的之方法時，應選擇
    對人民權益損害最少者。三、採取之方法所造成之損害不得
    與欲達成目的之利益顯失均衡。」「行政行為，應以誠實信
    用之方法為之，並應保護人民正當合理之信賴。」「行政機
    關就該管行政程序，應於當事人有利及不利之情形，一律注
    意。」行政程序法第7 條、第8 條、第9 條分別定有明文。
  (2)依稅捐稽徵法第33條規定，稅捐稽徵人員對於納稅義務人之
    財產、所得及納稅等資料，只能提供給納稅義務人本人或其
    繼承人、納稅義務人授權之代理人或辯護人、稅捐稽徵機關
    、監察機關、受理有關稅務訴願、訴訟機關、經財政部核定
    之機關與人員、債權人已取得民事確定判決或其他執行名義
    者等，其餘應絕對保守秘密，違者應予處分；觸犯刑法者，
    並應移送法院論罪。爰聲請准予本件不公開審判。
  (3)綜上，原告主張95年度申報進項額大於營業額及非營業額，
    無任何未分配盈餘，被告核定未分配盈餘稅額110 元，並加
    徵怠報金4,500 元，顯有違誤，因而聲明：「1.訴願決定及
    原處分均撤銷。2.強制執行原告財產應全額自動退還。3.訴
    訟費用由被告負擔」。
四、被告抗辯：
  (1)未分配盈餘部分：
    按「自87年度起，營利事業當年度之盈餘未作分配者，應
      就該未分配盈餘加徵10% 營利事業所得稅。前項所稱未分
      配盈餘，自94年度起，係指營利事業當年度依商業會計法
      規定處理之稅後純益，……」、「營利事業應於其各該所
      得年度辦理結算申報之次年5 月1 日起至5 月31日止，就
      第66條之9 第2 項規定計算之未分配盈餘填具申報書，向
      該管稽徵機關申報，並計算應加徵之稅額，於申報前自行
      繳納。其經計算之未分配盈餘為零或負數者，仍應辦理申
      報。」及「稽徵機關應協助營利事業依限辦理未分配盈餘
      申報，並於申報期限屆滿前15日填具催報書，提示延遲申
      報之責任。催報書得以公告方式為之。營利事業未依規定
      期限，辦理未分配盈餘申報者，稽徵機關應即填具滯報通
      知書，送達營利事業，限於接到滯報通知書之日起15日內
      補辦申報；其逾限仍未辦理申報者，稽徵機關應依查得資
      料，核定其未分配盈餘及應加徵之稅額，並填具核定稅額
      通知書，連同繳款書，送達營利事業依限繳納；嗣後如經
      調查另行發現課稅資料，仍應依稅捐稽徵法有關規定辦理
      。」為所得稅法第66條之9 第1 項及第2 項前段、第102
      條之2 第1 項及第102 條之3 所明定。
    稅捐稽徵機關在核定稅額過程中，須納稅義務人協同辦理
      者所在多有，學理上稱為納稅義務人之協力義務，包括申
      報義務、記帳義務、提示文據義務等，納稅義務人違背上
      述義務，在行政實務上即產生由稅捐稽徵機關片面核定等
      不利益之後果，而減輕稽徵機關之證明程度。是故納稅義
      務人於稽徵機關進行調查或復查時，有提供帳證供查核之
      義務，如未能提示帳證供查核，稽徵機關即得依查得之資
      料，核定其所得額。
    本件被告以原告未依照規定期限辦理95年度營利事業所得
      稅結算申報，經滯報通知後，仍未於15日內補報，經查得
      原告95年度有中國信託商業銀行股份有限公司中山分公司
      利息收入1,104 元，爰以原告當年度依商業會計法規定處
      理之稅後純益1,104 元（逕按營利事業所得稅核定課稅所
      得額1,104 元，減應納之營利事業所得稅0 元認定）；從
      而被告以原告未依限辦理95度未分配盈餘申報，據以核定
      原告95年度未分配盈餘為1,104 元，加徵10% 營利事業所
      得稅計110 元，自無不合。
    原告雖訴稱其當年度營業額減進項稅額，已為虧損云云，
      惟查原告未依規定辦理95年度未分配盈餘加徵營利事業所
      得稅，經被告以98年12月21日財北國稅法一字第09802636
      0 號函（參原處分卷p-47），請原告於98年12月30日前說
      明進項憑證帳列何科目，並提示帳冊憑證及95年度損益表
      供核，惟迄未能提示，亦未說明其未能提示之理由，顯難
      認原告已善盡納稅義務人之協力義務，空言主張，當無足
      採。
  (2)怠報金部分：
    按「營利事業逾第102 條之3 第2 項規定之補報期限，仍
      未辦理申報，經稽徵機關依查得資料核定其未分配盈餘及
      應加徵之稅額者，應按核定應加徵之稅額另徵20﹪怠報金
      。但最高不得超過90,000元，最低不得少於4,500 元。」
      為所得稅法第108 條之1 第2 項所明定。次按「營利事業
      所得稅納稅義務人未申報或短漏報未分配盈餘，依所得稅
      法第110 條之2 規定應處罰鍰案件，經調查核定所漏稅額
      在新臺幣10,000元以下者，免予處罰。但使用藍色申報書
      或委託會計師查核簽證申報案件, 經調查核定所漏稅額在
      新臺幣20,000元以下者，免予處罰。」為稅務違章案件減
      免處罰標準第4 條所規定。又「營利事業未依所得稅法第
      102 條之2 規定，辦理未分配盈餘申報，但已依同法第10
      2 條之3 第2 項規定補辦申報者；或逾所得稅法第102 條
      之3 第2 項規定之補報期限，仍未辦理申報者，如經稽徵
      機關核定無應加徵之稅額，依所得稅法第108 條之1 規定
      ，應免另徵滯報金或怠報金。」為財政部88年11月15日台
      財稅第881958244 號函所明釋。
    按所得稅法第108 條之1 立法理由：「為促使營利事業依
      限申報未分配盈餘，對於未依限申報者，明定加徵滯報金
      及怠報金，俾對尚未申報者，予以適度之處罰，以落實所
      得稅自動申報精神。」本件原告因未依規定期限辦理95年
      度未分配盈餘申報，且經被告掣發滯報通知書（已於97年
      11月7 日送達），限於接到滯報通知書之日起15日內補辦
      申報，原告逾期仍未辦理，被告乃依查得資料核定95年度
      未分配盈餘為1,104 元，加徵10% 營利事業所得稅計110
      元，並按應納所得稅額另徵20﹪怠報金計22元，因低於所
      得稅法第108 條之1 第2 項但書規定之下限4,500 元，遂
      加徵怠報金4,500 元。
  (3)綜上，被告主張依查得資料，核定原告95年度未分配盈餘為
    1,104 元，加徵營利事業所得稅計110 元，並加徵怠報金4,
    500 元並無違誤等語，資為抗辯。而聲明：「原告之訴駁回
    ，訴訟費用由原告負擔」。
五、得心證之理由：
  (1)本件爭執所涉金額不高，實無進入訴訟程序之必要，但當事
    人間就未分配盈餘之申報義務容有爭執，而有透過訴訟程序
    釐清之必要。
    原告訴稱：於系爭年度均屬賠錢狀態故並無稅務問題，且
      原告進項稅額大於95年度未分配盈餘1,104 元，故亦無申
      報之問題；因為沒有未分配盈餘，故未申報；故被告核定
      未分配盈餘稅額110 元，並加徵怠報金4,500 元，顯有違
      誤。
    被告辯稱：已經核發申報通知書予原告，通知其申報營利
      事業所得稅及未分配盈餘，惟原告認其無所得，故不需申
      報；惟縱算原告沒有所得，亦應依規定編製損益，因進項
      稅額尚包括營業費用及營業成本，營業費用列在何種項目
      下，會有不同的課稅結果，故仍請其依規定申報，但無結
      果，故被告依法處置（依查得資料，核定原告95年度未分
      配盈餘為1,104 元，加徵營利事業所得稅計110 元，並加
      徵怠報金4,500 元）。
  (2)是否系爭年度屬賠錢狀態，即無未分配盈餘申報之稅務問題
    ？答案是否定的。經查：
    是否盈虧是要經結算，如有收入，但因營業費用及營業成
      本的關係而導致虧損，可能就無須繳納營利事業所得稅，
      但是否虧損還是要依規定編製損益，以供查核。除非，稅
      捐機關初步查核帳上沒有任何收入，既無收入即無所得，
      自無營利事業所得稅可言；也只有在無盈餘之下，則自無
      未分配盈餘，而無未分配盈餘之申報可言。
    但本案事實不是這樣。經查，原告95年度有中國信託商業
      銀行股份有限公司中山分公司利息收入1,104 元，若原告
      完全置之不管，原告當年度依商業會計法規定處理之稅後
      純益即為1,104 元（逕按營利事業所得稅核定課稅所得額
      1,104 元，減應納之營利事業所得稅0 元認定），如果原
      告不提出任何資料供參，或為相關之申報，被告自無由查
      悉原告之損益情形，因此被告依據現有資料，核定原告95
      年度課稅所得額為1,104 元，應納營利事業所得稅0 元，
      自屬有據。
    稅捐稽徵機關在核定稅額過程中，經常需要納稅義務人協
      同辦理，學理上稱為納稅義務人之協力義務，包括申報義
      務、記帳義務、提示文據義務等，這是因為許多基本資料
      是納稅義務人易於自行收集或僅有其知悉，納稅義務人協
      同整理，有助於稽徵程序效率之提升，若納稅義務人不盡
      協同義務，在稅捐稽徵實務上，即得由稅捐稽徵機關參照
      現有資料片面核定，以利稽徵程序之順遂。是故納稅義務
      人於稽徵機關進行調查或復查時，有提供帳證供查核之義
      務，如未能提示帳證供查核，稽徵機關即得依查得之資料
      ，核定其所得額，這是合理的稅捐稽徵程序，不僅符合實
      質課稅原則，也符合稽徵程序之經濟原則，原告稱「因為
      沒有未分配盈餘，故未申報」自屬無憑。
    原告因未依規定期限辦理95年度未分配盈餘申報，經被告
      通知原告補辦申報，原告仍未辦理，被告乃依查得資料核
      定95年度未分配盈餘為1,104 元，加徵10% 營利事業所得
      稅計110 元，並按應納所得稅額另徵20﹪怠報金計22元，
      因低於所得稅法第108 條之1 第2 項但書規定之下限4,50
      0 元，遂加徵怠報金4,500 元，自屬於法有據。
  (3)為了110 元的稅金，引發「加徵怠報金4,500 元」之結果，
    甚至進行訴訟，實際上也許是整個社會資源的損失；但法院
    判決有社會教育的功能，並有向前看的意義（不是單純解決
    一個個案，而是會影響後續可能發生的事例），本件在處理
    程序上確實也有值得進一步探究之處，從民眾的角度來看，
    為了110 元的稅，加罰40倍（怠報金的本質是寓有處罰之意
    味），很難讓人接受，雖法院最後仍支持稅捐機關的結論，
    但稅捐機關仍有進步的空間，以避免不必要的誤解。
    讓原告誤解的第一件事，是原告收到「97年6 月13日之國
      庫支票109 元（95年營利事業所得稅核定退稅，參原處分
      卷p-11），之後於97年11月7 日收到滯報通知書（包括三
      部分：95年營利事業未分配盈餘申報滯報通知書、96年營
      利事業所得稅結算申報滯報通知書、96年營利事業股東可
      扣抵稅額帳戶變動明細申報滯報通知書，參原處分卷p-07
      ），就系爭「95年營利事業未分配盈餘申報滯報通知書」
      而言，原告（一般民眾）會認為95年營利事業所得稅已經
      核定退稅，表示完結，而不會理睬95年營利事業未分配盈
      餘之申報。
    95年營利事業所得稅核定退稅，與95年營利事業未分配盈
      餘之申報，係屬兩件事，但一般人不會知悉或了解，一般
      人只會以為「核定退稅」表示該年度之營利事業所得稅處
      理完畢，假如稅捐機關已經處理當年度之營利事業所得稅
      核定退稅，又認為當年度之營利事業未分配盈餘有申報之
      必要，即有詳為說明之必要。
    這份所得是利息所得1,104 元（扣繳憑單參見原處分卷p-
      09-1）扣繳稅額就是109 元，因為原告當年度無其他收入
      ，也未申報其他或成本，所以經核定全年所得就是1,104
      元應納稅額0 元，之前所扣繳的109 元，當然就核定退稅
      ，但這是95年營利事業所得稅之核定。若進一步處理未分
      配盈餘，當年度依商業會計法規定處理之稅後純益1,104
      元（逕按營利事業所得稅核定課稅所得額1,104 元，減應
      納之營利事業所得稅0 元，計算之），參照所得稅法第66
      條之9 第1 項之規定「自87年度起，營利事業當年度之盈
      餘未作分配者，應就該未分配盈餘加徵10% 營利事業所得
      稅。前項所稱未分配盈餘，自94年度起，係指營利事業當
      年度依商業會計法規定處理之稅後純益（略）」，盈餘未
      作分配者，就要加徵10% 營利事業所得稅。
    正因為原告對「滯報通知書」置之不理，所以被告於98年
      7 月16日送達本件原處分（加徵10% 之營利事業所得稅計
      110 元，及依法加徵怠報金4,500 元），就這個程序而言
      ，被告的處置雖於法無違，但衡之常情，是可以處理的更
      周延，因為當事人置之不理的原因是收到「95年營利事業
      所得稅核定退稅之國庫支票」，所以稅捐機關如果在「滯
      報通知書」與「本件原處分」之間，去函告知：「即使收
      到年營利事業所得稅核定退稅支票，針對當年度盈餘未作
      分配者，仍應就該未分配盈餘為申報，否則除補徵10% 之
      營利事業所得稅外，尚應處怠報金。」以資提醒，或許本
      案爭執得以更緩和。
    被告確實有提出相關法規進一步說明（98年9 月3 日，參
      原處分卷p-35），但是在原告申請復查（98年7 月16日）
      之後；換言之，被告就規範之說明，是在原處分（令補稅
      及處怠報金）之後，這是處理程序容有未盡緩和之處。在
      原告申請復查到被告就規範說明之間，原告亦表明「法令
      明文規定免罰（原處分卷p- 18 ）」、「已經收到退稅通
      知（原處分卷p-30）」等，顯見原告確實產生誤解，而被
      告之說明卻是檢送相關規範，而不是敘述性的說明，這也
      許是未盡緩和之處。
      1.按稅務違章案件減免處罰標準第4 條：「營利事業所得
        稅納稅義務人未申報或短漏報未分配盈餘，依所得稅法
        第110 條之2 規定應處罰鍰案件，經調查核定所漏稅額
        在新臺幣10,000元以下者，免予處罰。但使用藍色申報
        書或委託會計師查核簽證申報案件, 經調查核定所漏稅
        額在新臺幣20,000元以下者，免予處罰。」，但所謂「
        免予處罰」是有前提的。
        A.所得稅法第66條之9 第1 項規定，營利事業當年度之
          盈餘未作分配者，應就該未分配盈餘加徵10% 營利事
          業所得稅；而同法第102 條之2 規定，就未分配盈餘
          ，應為申報。
        B.同法第108 條之1 則規定，「未申報」者，另徵怠報
          金。其情節有兩種：
          a.「未申報，但依滯報通知之期限補申報」，經「據
            以調查」核定其未分配盈餘及應加徵之稅額者，應
            按核定應加徵之稅額另徵20﹪怠報金；但最高不得
            超過30,000元，最低不得少於1,500 元。
          b.若「未申報，也未依滯報通知之期限補申報」，經
            「依查得資料」核定其未分配盈餘及應加徵之稅額
            者，應按核定應加徵之稅額另徵20﹪怠報金；但最
            高不得超過90,000元，最低不得少於4,500 元。【
            本案原告就落在這種情形下】。
        C.同法第110 條之2 又規定，「漏報或短報」者，另處
          罰鍰。其情節有兩種：
          a.有申報（如有未分配盈餘應加徵之稅額當自行報繳
            ），若有漏報或短報未分配盈餘者，處以所漏稅額
            一倍以下之罰鍰。
          b.未自行申報，而經查有應依規定申報之未分配盈餘
            者，除依法補徵應加徵之稅額外，應照補徵稅額，
            處一倍以下之罰鍰。
          這是稅務違章案件減免處罰標準第4 條免予處罰之情
          形，是限於依所得稅法第110 條之2 規定應處罰鍰之
          案件而漏稅額在1 萬元以下，本案原告未申報，但有
          應申報之未分配盈餘者，可是漏稅額在1 萬元以下，
          所以免予處罰，所免予之處罰是「所得稅法第110 條
          之2 之罰鍰」，並非「所得稅法第108 條之1 之怠報
          金」；兩者情況並不相同，故稅務違章案件減免處罰
          標準第4 條免予處罰之，與怠報金無關。
      2.由未分配盈餘之相關規定來看，是採取自動報繳制度，
        時間到就要進行相關之申報，並按照申報的內容繳交稅
        捐。若不依期限申報，就會徵怠報金（未申報的行政處
        罰，這是因為違反自動報繳制度，而使稅捐機關自行發
        動稅捐稽徵程序，而衍生程序成本的因應措施），無論
        依限申報與否，均應誠實申報不能任意漏報或短報，否
        則就要罰鍰。在從整個營業所得稅之規範結構來看，營
        利事業所得稅之申報，與未分配盈餘之申報是兩回事，
        且先有前者才有後者。
        A.營利所得結算申報（參見所得稅法第71條）納稅義務
          人應於每年五月一日起至五月三十一日止，申報其上
          一年度之所得稅。
        B.而盈餘加徵稅額之申報（參見所得稅法第102 條之2
          ），營利事業應於其各該所得年度辦理結算申報之次
          年五月一日起至五月三十一日止，就未分配盈餘申報
          之。
        原本盈餘是要分配給投資者，由投資者繳交個人綜合所
        得稅，但若保留而不分配，就會發生所得稅法第66條之
        9 等未分配盈餘加徵10% 營利事業所得稅之情事。但民
        眾不一定會理解，況營利事業所得稅本稅額在5 萬元以
        下屬免稅可以免申報，而未分配盈餘加徵10% 營利事業
        所得稅，沒有免除申報之下限，有應納稅額（未分配盈
        餘）就應申報。因此，即使收到當年度營利事業所得稅
        核定退稅通知，也不表示免除當年度未分配盈餘之申報
        。
      3.然而，這些都需要近一步說明。就本案而言，稅務違章
        案件減免處罰標準第4 條所稱漏稅額在10,000元以下免
        予處罰者，限於依所得稅法第110 條之2 規定，因短報
        漏報而應處罰鍰案件，而本案是同法第108 條之1 則規
        定，未申報者徵怠報金，自無漏稅額在10,000元以下免
        予處罰之適用。且營利事業所得稅之申報，與未分配盈
        餘之申報是兩回事，不容混淆。
    設若營利事業所得稅本稅額在5 萬元以下屬免稅可以免申
      報，而未分配盈餘加徵10% 營利事業所得稅，沒有免除申
      報之下限，似乎值得考量；而所得稅法第110 條之2 就「
      漏報或短報」所為之罰鍰，在稅務違章案件減免處罰標準
      第4 條有情節輕微免予處罰之設計，而同法第108 條之1
      未申報者徵怠報金，就情節輕微之情形，反而設計有至少
      性的最低度處罰（最低不得少於4,500 元），雖這樣的設
      計是反映違反自動報繳制度，使稅捐機關自行發動稅捐稽
      徵程序，而衍生程序成本的因應措施；若這樣的稽徵成本
      的反應是有必要的，那麼針對很特殊的情狀（如本案按應
      納所得稅額另徵20﹪怠報金計22元，因低於法定下限4,50
      0 元，遂加徵怠報金4,500 元），稽徵機關之說明義務就
      要反映在稽徵程序上，始謂相衡。又國家課予人民不利益
      之行政處分，有些是為國家之管制目的而為之（稱管制性
      行政處分，如所得稅法第108 條之1 之怠報金），有些是
      為處罰之目的而為之（稱裁罰性行政處分，如所得稅法第
      110 條之2 之罰鍰），而就未分配盈餘加徵10% 營利事業
      所得稅之處理而言，僅就裁罰性行政處分設有免罰下限，
      而管制性行政處分闕如，是否如上所述僅屬反映成本之思
      維，似值再思。
六、綜上所述，原告主張各節，均無可採。被告在復查決定程序
    98年9 月3 日檢送相關法規請原告提示相關資料供核（參原
    處分卷p-35）、復查決定後因應原告之陳述再於98年12月21
    日函請原告提示相關資料供核，均載明「逾期未提示仍維持
    原核定」之旨，堪見被告面對原告誤解法令聲稱檢舉之情事
    （參原處分卷p-30），仍為善意之回應，期待原告提示相關
    資料而為其他考量，但並無結果，堪見程序上被告確實有注
    意到不同利益的平衡及可能的信賴保護，自無違行政程序法
    第7 條、第8 條、第9 條之相關規定；而原告仍堅持認無逃
    漏稅而無申報義務之思維，以致本案無法迴旋。又稅捐訴訟
    事件，在法庭應行公開之言詞辯論，且本件並無涉及原告任
    何營業上秘密，其要求不公開辯論，自無所據。本案情節雖
    屬特殊，但原處分核無違誤，訴願決定予以維持，亦無不合
    。原告仍執前詞，訴請撤銷，為無理由，應予駁回。本件事
    證已臻明確，兩造其餘攻擊防禦方法均與本件判決結果不生
    影響，故不逐一論述，併此敘明。
七、據上論結，本件原告之訴為無理由，爰依行政訴訟法第233
    條第1 項、第98條第1 項前段，判決如主文。
中    華    民    國    99    年   11     月    30    日
                       臺北高等行政法院第七庭
                                       法  官  陳心弘
上為正本係照原本作成。
本件以訴訟事件所涉及之法律見解具有原則性者為限，始得於本
判決送達後20日內向本院提出上訴狀並表明上訴理由，如已於本
判決宣示後送達前提起上訴者，應於判決送達後20日內補具上訴
理由（均按他造人數附繕本），且經最高行政法院許可後方得上
訴。
中    華    民    國    99    年    11    月    30    日
                                       書記官  鄭聚恩

司法院資訊處製作；財團法人民間司法改革基金會備份。
